【裁判字號】    94,訴,5921
【裁判日期】    951019
【裁判案由】    確認所有權關係存在
【裁判全文】
臺灣臺北地方法院民事判決              94年度訴字第5921號
原      告  威盛礦業股份有限公司
法定代理人  乙○○
訴訟代理人  林國漳律師
參  加  人  丁○○
訴訟代理人  曾文杞律師
被      告  合迪股份有限公司
法定代理人  戊○○
訴訟代理人  甲○○
上列當事人間確認所有權關係存在事件，本院於民國95年10月5
日言詞辯論終結，判決如下：
    主      文
確認如附表所示之挖土機為原告所有。
訴訟費用及參加訴訟費用由被告負擔。
    事實及理由
一、程序方面：
    （一）按就兩造之訴訟有法律上利害關係之第三人，為輔助
          一造起見，於該訴訟繫屬中，得為參加，民事訴訟法
          第58條定有明文。查參加人丁○○為原告之債權人，
          前聲請臺灣花蓮地方法院查封如附表所示4部挖土機
          ，有原告提出之臺灣花蓮地方法院民事執行處函在卷
          可稽（見本院卷第10頁），是以，如附表所示之4部
          挖土機是否為原告所有，涉及參加人丁○○得否強制
          執行系爭4部挖土機而有法律上利害關係，參加人張
          鳳嬌於民國95年5月9日提出陳述意見狀表示參加原告
          部分之訴訟，核無不合，應予准許。
    （二）原告主張如附表所示之挖土機為原告所有，為被告所
          否認，而上開挖土機為何人所有，影響原告就該挖土
          機可否行使權利負擔義務之法律上地位，原告私法上
          地位自有受侵害之危險，原告提起本件確認之訴，即
          有法律上利益，合先敘明。
二、原告聲明：如主文所示。並陳述：
    （一）附表所示4部挖土機為原告於92年間向被告所購買並
          訂有動產抵押權契約書，契約書內共有5部挖土機，
          本件訟爭僅針對附表所示4部，因此原告為附表所示
          挖土機之所有權人。
    （二）詎因原告積欠參加人丁○○債務，經參加人取得執行
          名義並查封上開系爭4部挖土機後，發現系爭挖土機
          竟由錦嶢實業社占有，並提出其與被告間之附條件買
          賣契約書為憑，然則系爭挖土機所有權移轉予被告係
          原告股東丙○○為之，丙○○於未經其他股東同意，
          且無授與代理權之情形下，逕自將系爭挖土機所有權
          移轉予被告，被告事後又將該等挖土機與錦嶢實業社
          即林漢鏘訂立附條件買賣，而丙○○與林漢鏘二人為
          兄弟關係，且未見丙○○提出任何買賣契約，亦未見
          有任何資金進入原告公司帳戶，種種情狀，足徵林漢
          嵐以原告名義移轉系爭挖土機所有權予被告，顯係通
          謀虛偽意思表示，揆諸民法第87條第1項前段規定，
          此法律行為自屬無效。
    （三）退萬步言，即便該等所有權移轉之法律行為非通謀虛
          偽意思表示，惟因附表所示挖土機為原告公司之主要
          財產，揆諸公司法第185條第1項第2款規定，亦應經
          「有代表已發行股份總數3分之2以上股東出席之股東
          ，以出席股東表決權過半數之同意行之」，但本件亦
          未踐行此等程序，所為所有權移轉仍不生效力。
三、被告聲明：原告之訴駁回。並陳述：
    （一）原告於92年11月14日以分期付款被告承購挖土機及相
          關零件一批，合計總價5,736,000元，付款日期自92
          年12月25日起至94年11月25日止共4期，每期金額239
          ,000元。
    （二）原告於94年5月25日所交付予被告之分期付款支票獲
          兌現後，合計原告尚積欠被告14,082,39元，被告即
          與原告之總經理丙○○商議相關處理債務事宜，嗣後
          原告以出售系爭標的物予被告之方式沖抵原告所積欠
          被告之債務，被告並持有原告所開立之統一發票，此
          為原告與被告系爭標的物之買賣過程，此交易不但合
          法並沖抵原告所積欠被告之債務，故原告所指訴原告
          之總經理與被告間之買賣為通謀虛偽之意思表示實無
          理由。
    （三）原告於發生財務問題後，由原告之總經理出面與被告
          商談相關債務之處理方式，嗣後如前開所述原告以出
          售系爭標的物予被告之方式沖抵原告所積欠被告之債
          務，詎原告之指訴處理原告公司之財產未經股東會決
          議同意，惟原告出售系爭標的物係由原告公司之總經
          理出面處理並開立原告公司之統一發票予被告，原告
          之總經理出面與被告商談出售系爭標的物之事宜時，
          被告當時有相當之理由足以相信其有代理權，縱其未
          經原告公司股東會決議同意，被告應得主張其為表見
          代理及善意受讓而取得系爭標的物之所有權。
    （四）如附表所示之挖土機並非原告公司之主要財產。
四、參加人丁○○陳述：
    （一）系爭4部挖土機為原告所有，原告既未由代表人即董
          事長乙○○代表原告將系爭挖土機出賣並移轉所有權
          予他人，亦未因董事長乙○○不能行使職權而由他人
          代理之情事，原告與被告間全然無買賣及移轉系爭挖
          土機之合意存在，無買賣及移轉所有權之契約關係存
          在，如附表所示之挖土機所有權自屬原告所有。
    （二）丙○○既非原告公司之代表人，亦非總經理、經理等
          經理人，僅為原告公司股東，非原告公司代表人，自
          無代表原告之權，丙○○縱就系爭挖土機所為出賣及
          移轉所有權之意思表示，對原告而言係屬無權代表，
          不生效力。
    （三）況系爭挖土機為原告公司主要部分之財產，依公司法
          第185條第1項第2款及同條第5項規定，縱屬經原告代
          表人乙○○為出賣及移所有權之意思表示，原告與被
          告間之買賣及移轉所有權之契約關係亦不存在，遑問
          本件並非由原告公司代表人乙○○所為。
    （四）被告與丙○○就如此大筆買賣既未訂定買賣契約，復
          未給付任何價金予原告，其後被告復將系爭挖土機出
          售予丙○○之弟任負責人之錦嶢實業社，並由丙○○
          擔任連帶保證人，被告並將應付原告之價金均給付錦
          嶢企業社，且丙○○與被告間之交易及被告與錦嶢實
          業社間之交易，均同為94年5月26日，實有違一般交
          易之法則，足徵丙○○與被告間之契約行為洵屬虛偽
          。
    （五）原告並未由自己之行為表示以代理權授與他人或知他
          人表示為其代理人而不為反對之表示情事，自無表見
          代理之適用。況被告前曾於92年間與原告訂立動產抵
          押契約書，被告明知丙○○非原告負責人，無代理原
          告公司之權，且被告得至經濟部網站搜取原告公司負
          責人資訊，被告可得而知原告負責人非丙○○，林漢
          嵐無代表原告公司之權，則依民法第169條規定, 本
          件無表見代理之適用。
五、兩造不爭執之事項：
    （一）如附表所示之挖土機為原告於92年間向被告所購買，
          並訂有動產抵押權契約書。
    （二）94年5月26日，被告與錦嶢實業社即林漢鏘就如附表
          所示之挖土機訂立附條件買賣契約，買賣價金為4,65
          6,00 0元，並由錦嶢實業社即林漢鏘占有上開挖土機
          。
六、得心證之理由：
    原告主張如附表所示之挖土機為其所有，業據提出經濟部動
    產擔保交易登記證明書、動產抵押契約書、動產擔保交易登
    記標的物明細表、執行調查筆錄、附條件買賣契約書發票為
    證，惟已為被告所否認，並以前揭情詞置辯。是本件本院應
    審究核為：如附表所示之挖土機是否原告公司之主要財產？
    如附表所示之挖土機如為原告公司之主要財產，未依公司法
    第185條、第172條規定程序出售予被告，效力為何？丙○○
    是否有權於94年5月26日代理原告公司將如附表所示之挖土
    機出售予被告？丙○○於94年5月26日以原告公司名義出售
    如附表所示之挖土機予被告若係無權代理，是否構成表見代
    理情事？被告主張善意受讓如附表所示之挖土機有無理由？
    茲分述如下：
    （一）如附表所示之挖土機是否原告公司之主要財產？
      １、按公司讓與全部或主要部分之營業或財產，應有代表
          已發行股份總數3分2以上股東出席之股東會，以出席
          股東表權過半數之同意行之，公司法第185條第1項第
          2 款定有明文。又關於該與主要部分之營業或財產，
          最高法院81年臺上字第2696號判決意旨略以「公司法
          第一百八十五條第一項第二款所謂讓與主要部分之營
          業或財產，係指該部分營業或財產之轉讓，足以影響
          公司所營事業之不能成就而言」，可資參照。
      ２、查原告公司所營事業為非金屬礦業、礦石批發業、礦
          石零售業、土石採取業、石材製品製造業、疏濬業、
          廢棄物處理業、租賃業，此有原告提出之公司變更登
          記表在卷可稽（見本院卷第85頁），並經本院調閱原
          告公司案卷核對屬實。
      ３、如附表所示之挖土機功能為採取土石，與原告公司所
          營事業有密切關連，而原告於如附表所示之挖土機出
          售前原有5部挖土機，此有參加人丁○○提出之財產
          目錄可參（見本院卷第72頁），是以，如附表所示之
          4部挖土機出售後，自影響原告公司得否採取土石之
          營業狀況甚鉅。證人丙○○即原告之股東亦證稱如果
          沒有這些挖土機的話，原告無法繼續營業一詞（見本
          院卷第107頁反面），足見如附表所示之挖土機確為
          原告公司之主要財產，若將之轉讓予他人，應依公司
          法第185條、第172條規定程序為之。
    （二）如附表所示之挖土機如為原告公司之主要財產，未依
          公司法第185條、第172條規定程序出售予被告，效力
          為何？
      １、按公司讓與全部或主要部分之營業或財產，應依公司
          法第185條、第172條規定程序處理，如未依前開規定
          為之，自不生效力，此與公司為該讓與行為所召集之
          股東會召集程序或決議方法違反法令章程時，股東得
          依同法第189條規定訴請法院撤銷其決議之情形不同
          ，最高法院87年度臺上字第1998號、80年度臺上434
          號判決可為參照。惟股東會得以事後追認方式，追認
          未依公司法第185條程序處理之瑕疵。
      ２、查原告公司出售如附表所示之挖土機並未依公司法第
          185絛、第172條規定程序為之，此為兩造所不爭執，
          證人丙○○亦證稱當時因無法繼續經營，所以股東都
          有寫拋棄書，出賣系爭挖土機予被告時，找不到原告
          公司法定代理人乙○○，係由伊拿原告公司章及法定
          代理人乙○○私章蓋在出賣給被告之書面上（見本院
          卷第106頁反面、第107頁），原告公司事後又未以股
          東會追認此項出售行為，因認該出售行為為無效。
    （三）丙○○是否有權代理原告公司於94年5月26日將如附
          表所示之挖土機出售予被告？
      １、按經理人雖對外代表公司，但僅關於公司營業上之事
          務有辦理之權，若有所代表者非公司營業上事項，本
          不在代表權範圍之內，此項無權限之行為，不問第三
          人是否善意，非經公司承認，不能對於公司發生效力
          ，最高法院76年度臺上字第1866號判決參照。又公司
          讓與主要部分財產，公司法已明定須經股東會決議，
          此即非經理人執行職務或經授權範圍，非經公司事後
          追認，對公司自不生效力。
      ２、丙○○為原告公司之股東，原告公司未登記丙○○為
          總經理，此為兩造所不爭執，證人己○○固到庭證稱
          丙○○為原告公司之總經理，平常在公司處理公司財
          務，礦區的事情等語（見本院卷第91頁反面），惟縱
          證人己○○前述證詞屬實，揆諸前開說明，原告公司
          既未依公司法第185條、第172條程序規定出售附表所
          示之挖土機予被告，出售該挖土機予被告並非丙○○
          執行職務或經授權範圍，事後亦未經原告公司追認，
          丙○○之行為自屬無權代理。
    （四）丙○○於94年5月26日以原告公司名義出售如附表所
          示之挖土機予被告若係無權代理，是否構成表見代理
          情事？
      １、按代表與代理固不相同，惟關於公司機關之代表行為
          ，解釋上應類推適用關於代理之規定，最高法院74年
          度臺上字第2014號著有判例。又民法第169條關於由
          自己之行為表示以代理權授與他人者，對於第三人應
          負授權人之責任之規定，乃指該行為確係出於本人合
          法有效之意思所表示者，始有其適用，股東會為股份
          有限公司之最高意思機關，股東會如未合法決定出讓
          其全部或主要部分之營業、財產，該公司之執行機關
          即董事會所表示以代理權授與其總經理代理該公司與
          第三人就該項營業、財產訂立買賣契約之行為，即難
          認係該公司之行為，該公司殊無應負授權人責任之理
          ，最高法院77年度台上字第1918號判決足參。
      ２、查丙○○以原告公司名義出售如附表所示之挖土機予
          被告係屬無權代理，又如附表所示之挖土機於出售前
          既未經原告公司股東會決議，事後又未經追認，該出
          售行為自屬無效，均如前述，此時，縱認丙○○確為
          原告公司之總經理，其代表原告公司與被告所為之出
          售行為，揆諸前開判決意旨，即難認係原告公司之行
          為，原告公司應不負授權人責任。
    （五）被告主張善意受讓如附表所示之挖土機有無理由？
      １、按動產之善意取得，係指基於移轉動產所有權之合致
          意思，而依有效之法律行為，由讓與人將動產交付善
          意之受讓人，縱讓與人實際並無移轉所有權之權利，
          該善意受讓人仍取得其所有權之謂。倘雙方非本於有
          效之法律行為或受讓人非屬善意，應無民法第801條
          、第948條所定善意取得（受讓）之適用，最高法院
          87年度台上字第1869號足參。
      ２、被告雖辯稱如附表所示之4部挖土機得因善意受讓而
          取得所有權，惟如附表所示之挖土機讓與人即為原告
          ，原告並非無移轉所有權之人，且原告與被告間買賣
          契約因違反公司法第185條等規定而無效，故兩造並
          非本於有效之法律行為交付如附表所示之挖土機，揆
          諸前開說明，被告主張善意受讓顯無理由。
    （六）至於原告主張兩造於94年5月26日所為買賣行為係通
          謀虛偽而無效，惟如前所述，如附表所示之挖土機為
          原告公司之主要財產，原告之股東丙○○未經法定程
          序將之出售予被告，事後又未經股東會追認，應認該
          買賣契約無效，則本件無庸再審酌兩造94年5月26日
          買賣契約有無通謀虛偽意思表示情事，併此敘明。
七、綜上所述，如附表所示之挖土機為原告公司之主要財產，原
    告公司之股東丙○○未經授權，且未經原告公司依公司法第
    185條、第172條等程序決議，即於94年5月26日將之出售予
    被告，該買賣契約應屬無效，原告亦無庸負表見代理之授權
    人責任，被告亦無善意受讓之適用，則原告請求確認如附表
    所示之挖土機為原告所有，洵屬有據，應予准許。
八、本件事證已臻明確，兩造其餘攻防方法，核與判決結果不生
    影響，爰不一一引用，附此敘明。
九、據上論結：原告之訴為有理由，依民事訴訟法第78條、第86
    條第1項但書，判決如主文。
中    華    民    國    95    年    10    月    19    日
                  民事第三庭    法  官  鄭佾瑩
以上正本係照原本作成
如對本判決上訴，須於判決送達後20日內向本院提出上訴狀
中    華    民    國    95    年    10    月    19    日
                                書記官  方美雲


司法院資訊處製作；財團法人民間司法改革基金會備份。
